最高法院刑事判決　　　　　　九十四年度台上字第三四二一號
　　上　訴　人　台灣高等法院檢察署檢察官
　　被　　　告　甲○○
　　　　　　　　　　　　在押）.
　　　　　　　　乙○○
　　　　　　　　　　　　現居台北市北投區○○○○路75之16
　　　　　　　　　　　　號
上列上訴人因被告等因違反毒品危害防制條例案件，不服台灣高
等法院中華民國九十四年三月十五日第二審更審判決（九十三年
度重上更(六)字第一三號，起訴案號：台灣台北地方法院檢察署八
十六年度偵字第九五二七號、第九六七○號、第一三二五七號）
，提起上訴，本院判決如下：
    主  文
原判決撤銷，發回台灣高等法院。
    理  由
本件原判決認定被告甲○○與簡小蘭共同基於販賣第一級毒品海
洛因牟利之概括犯意，於民國八十六年二月初，以不詳價格出售
海洛因予綽號「銀盾」、「饅頭」之不詳姓名之人，而分別取得
新台幣（下同）四十萬元及二十萬元。甲○○復於同年二月十六
日下午二時許，偕同簡小蘭（下或稱簡女）攜帶海洛因駕駛其所
有之自用小客車，至宜蘭市○○路二十一巷九之一號二樓，欲販
售海洛因予潘世明，尚未交貨即被警查獲，並經警方分別在上述
自用小客車及上址二樓內扣得海洛因六包（淨重二三七．八○公
克），及五包（淨重四六．七五公克）；另在簡女身上扣得販售
毒品欠款帳簿一本。甲○○與簡女於翌（十七）日獲准交保後，
又以每公斤一百五十萬元或一百八十萬元不等之價格，向匿居大
陸綽號「林董」之不詳姓名男子購買海洛因。每次交易毒品，由
乙○○先以電話與「林董」談妥價錢及取貨時間、地點後，甲○
○再前往高雄市依預定之交易方式，由綽號「林董」者在大陸遙
控台灣之不詳毒梟出售予甲○○。甲○○第一次於八十六年三月
上旬在高雄市「康橋大飯店」交易完成毒品海洛因一公斤；第二
次於同年四月初在高雄市「國群大飯店」交易海洛因一公斤。甲
○○又於同年三月中旬及四月上旬，二次偕同簡小蘭南下高雄，
因懷疑被人跟蹤，該二次均未進行交易。甲○○購得海洛因後，
均經分裝，再以每半兩五萬元之價格，在台北縣三重市明志國中
附近某清茶館販賣予綽號「阿邦」者共三次，其中二次各賣半兩
，另一次賣一兩，販賣所得共計二十萬元，每賣一兩可賺取三至
五萬元不等之利益。嗣甲○○於同年四月十六日，投宿於高雄市
○○○路三十號「六合大飯店」三○一六號房間；翌（十七日）
日下午一時許，再以四百五十萬元之價格販入毒品海洛因三公斤
，於同日下午四時步出門口時，即為警查獲，並扣得海洛因磚三
塊（淨重三○四一．六七公克）等情。因而撤銷第一審關於甲○
○販賣毒品暨定應執行刑部分之判決，改判論處甲○○共同連續
販賣毒品，累犯罪刑。並以公訴意旨雖指乙○○參與本件販賣毒
品犯罪，然經審理結果，尚不能證明乙○○犯罪，因而撤銷第一
審對於乙○○科刑之判決，而改為其無罪之諭知，固非無見。
惟查：(一)、按科刑之判決書其宣示之主文，與所記載之事實及理
由必須互相適合，否則即屬理由矛盾，其判決為當然違背法令。
原判決事實欄記載：「……每次交易毒品，由乙○○先以電話與
『林董』談妥價錢及取貨時間、地點後，甲○○再前往高雄市依
預定之交易方式，由綽號『林董』者在大陸遙控台灣之不詳毒梟
出售予甲○○……」等情（見原判決第二頁倒數第八行起至倒數
第五行），似認定乙○○與甲○○共犯上述販賣毒品之罪行。但
其理由卻說明並無證據證明乙○○與甲○○有共犯關係云云，而
於主文內為乙○○被訴販賣毒品部分無罪之諭知（見原判決第一
頁倒數第二行、第九頁倒數第十二行、倒數第十一行）。其所認
定之事實，顯與其所宣示之主文暨理由之說明，均不相適合，自
有判決理由矛盾之違法。又原判決既就乙○○被訴販賣毒品部分
為無罪之諭知，則其於本案即無所謂「累犯」之可言。乃原判決
卻又於甲○○有罪之判決理由內說明：「次查被告甲○○、乙○
○前有如事實欄所述之前科，有本院被告全國紀錄表在卷可稽，
五年內均再犯有期徒刑以上之販賣毒品海洛因，係為累犯」云云
（見原判決第九頁第三行至第六行），亦有判決理由矛盾之違法
。再者，原判決僅認定甲○○有販賣海洛因予綽號「銀盾」、「
饅頭」及「阿邦」者，而分別取得四十萬元、二十萬元、二十萬
元，合計共八十萬元之事實；並未認定甲○○有販賣海洛因予陳
國寬、「木源（正雄）」、「阿財」，及與乙○○共同販賣海洛
因予「阿邦」而取得二十萬元之事實（原判決係就上開部分分別
為無罪及不另為無罪之諭知，暨以證據不足而退回由檢察官另行
處理）。且其主文亦僅就甲○○部分諭知「未扣案因犯罪所得財
物新台幣捌拾萬元均沒收」。乃其理由竟說明：「至於被告甲○
○販賣海洛因予陳國寬所得八十四萬元……販賣予『木源（正雄
）』部分，分別所得四十萬元、十九萬七千三百元，販賣予『阿
財』之十二萬元財物，另與乙○○共同販賣給綽號『阿邦』之不
詳姓名之人，其中二次各賣半兩，另一次賣一兩，合計賣二兩（
每兩價格十萬元）為二十萬元，總計被告甲○○販毒所得財物為
二百四十萬七千三百元，乙○○共犯部分販毒所得財物為二十萬
元，雖未扣案，然因無證據證明已費失，自應依修正前肅清煙毒
條例第十三條第一項之規定沒收之」云云（見原判決第十一頁第
六行至第十五行），亦有主文與事實及理由矛盾之違誤。(二)、按
販賣毒品罪，固不以販入後復行販出為必要，惟仍須行為人有以
營利為目的而販入或賣出毒品，有一於此，其販賣毒品罪始屬既
遂。依原判決事實欄之記載：「（甲○○與簡小蘭）二人基於販
賣毒品海洛因圖利之概括犯意，……復於八十六年二月十六日下
午二時許，甲○○偕同簡小蘭攜帶海洛因駕駛所有車號ＶＸ－八
五八八號自用小客車，至宜蘭市○○路二十一巷九之一號二樓，
欲販售海洛因予潘世明，尚未交付即為警當場查獲」等情觀之（
見原判決第二頁第七行至第十四行），原判決並未認定甲○○與
簡女於販賣海洛因予潘世明之前，有以營利為目的而先向他人販
入海洛因之情形，則其等尚未交付海洛因予潘某即被警查獲，依
上說明，似不能成立販賣毒品既遂罪。惟原判決理由卻說明：被
告甲○○意圖販賣海洛因圖利而販入，因之其販賣予潘世明部分
雖尚未交付即被查獲，仍應以既遂論云云（見原判決第八頁倒數
第十一行至倒數第九行）。其事實認定與理由說明，不相適合，
亦有判決理由矛盾之違誤。(三)、刑法第五十九條之酌量減輕其刑
，必於犯罪之情狀，在客觀上足以引起一般之同情，認為即予宣
告法定最低度刑，猶嫌過重者，始有其適用。至於被告犯罪情節
之輕重，僅可為法定刑內斟酌量刑之標準，不得據為酌量減輕之
理由。原判決適用刑法第五十九條之規定減輕甲○○之刑，其理
由雖謂：被告甲○○所犯販賣（毒品）情節尚非重大，判以法定
刑尚屬過重，犯罪情節（狀）情堪憫恕，爰依刑法第五十九條減
輕其刑云云（見原判決第九頁第六行至第七行）。惟查被告甲○
○犯罪情節之輕重，應屬刑法第五十七條審酌量刑事由之範圍，
與其犯罪之情狀是否堪予憫恕並無重要關聯。原判決理由並未具
體敘明甲○○本件販賣毒品之犯罪情狀究竟有如何足以引起一般
同情之客觀情形存在，僅以其所犯販賣（毒品）情節尚非重大，
遽認其犯罪情狀堪予憫恕，而依刑法第五十九條規定減輕其刑，
已有判決理由欠備之可議。且依原判決事實欄之記載，甲○○曾
有妨害兵役、贓物、妨害自由、偽造文書、違反麻醉藥品管理條
例、肅清煙毒條例及偽造有價證券等多次犯罪前科紀錄，可見其
素行非佳；而其於本案販賣毒品之次數不少，其販入及賣出毒品
之金額合計達五百萬元以上，扣案之毒品亦多達三公斤又三百二
十六點二二公克之鉅；甲○○復自承扣案毒品之市價約值一千萬
元許（見八十六年度偵字第一三二五七號偵查卷第七頁），其犯
罪情節難謂不嚴重。原判決理由亦謂「被告甲○○正值青壯之年
，不思循正當途逕賺錢，竟罔顧毒品對國家、國人健康之重大危
害，甘冒重典圖取不法暴利……」（見原判決第九頁最末一行至
第十頁第二行）。竟又謂其所犯販賣情節尚非重大，而認量以販
賣毒品罪之法定最低度刑尚屬過重云云，其論斷顯與一般國民之
法律感情有悖，自有可議。(四)、按刑有加重及減輕者，先加後減
，為刑法第七十一條第一項所明定；故若有依法應加重減輕其刑
之事由者，必須先予加重，然後再就加重後之刑予以減輕，此項
加減之先後次序，為法律強制規定，法院並無裁量之餘地。惟在
所犯係法定本刑為死刑或無期徒刑之罪之場合，若有加重及減輕
其刑之事由者，依同法第六十四條第一項、第六十五條第一項之
規定，既不得加重其刑，則法院僅能依法減輕其刑；自不得違反
上述規定，先予減輕後再予加重。乃原判決理由竟謂：「雖依修
正前肅清煙毒條例第五條第一項之罪，因法定本刑為無期徒刑或
死刑，依刑法第六十五條第一（項）及第六十四條第一項之規定
，均不得加重。惟本院認為連續犯及累犯之加重，應依第五十九
條減輕後之法定刑有期徒刑部分再予加重，否則在法定刑為有期
徒刑時，依法得加重徒刑部分至二十年，在法定刑為死刑、無期
徒刑時，反而不得加重，減輕後僅能判刑徒刑最高至十五年，其
刑度實有失衡之處」云云（見原判決第九頁第八行至第十四行）
，其見解顯與法律規定不合，自有判決不適用法則之違法。(五)、
按提起公訴應由檢察官向管轄法院提出起訴書為之，刑事訴訟法
第二百六十四條第一項定有明文。是以檢察官於提起公訴後，另
以函文將被告之犯罪事實移送法院聲請併案審理，除該移送之犯
罪事實與已經起訴部分有實質上一罪或裁判上一罪關係，為起訴
效力所及，受訴法院應予以合併審判外，並不具起訴之效力，法
院自毋庸予以審判。原判決理由第八項既說明檢察官就被告甲○
○自八十五年十一月間起，以每兩十二萬元及一錢一萬五千元之
價格，先後多次向綽號「東尼」、「林仔」等人販入不詳數量之
海洛因，然後再販賣予綽號「張總」、「木源（正雄）」、「阿
財」、「小船」等人，而以販賣毒品罪嫌移送併案審理部分，不
能證明其犯罪；則該部分即與起訴部分無實質上一罪或裁判上一
罪關係可言，應不得予以審判。乃原審就該部分未退還檢察官另
行處理，竟於判決理由內說明該部分應不另為無罪之諭知（見原
判決第十三頁第十三行至第十五行），於法自屬可議。(六)、本案
第一審判決以警方於八十六年四月十八日下午二時三十分許逮捕
乙○○時，在其皮夾內查得共犯簡小蘭之身分證一枚，作為乙○
○亦參與共犯本案之間接證據之一（見第一審判決第六頁反面第
六行、第七行）。原判決以乙○○辯稱：因簡女要回宜蘭而暫時
寄放伊處等語。而簡女亦陳稱：因伊欲回宜蘭看小孩，而伊與其
夫尚未離婚，怕伊夫將其身分證取走，故交予乙○○保管等語。
而謂若乙○○有意藉扣留簡女之身分證，以防甲○○取得毒品後
不回，理應扣留甲○○之身分證，何須扣留「甲○○之女友」（
指簡女）之身分證云云，因認乙○○及簡女前揭所述為可信（見
原判決第十八頁倒數第二行起至第十九頁第十一行）。惟查國民
身分證係具有私密性之身分證明文件，簡女若係甲○○之女友，
而與乙○○並無親密之關係，何以其不將身分證交予其男友甲○
○保管，卻交予乙○○保管？似不無蹊蹺。本院第四、五、六次
發回意旨均指明應詳究其原因，以查明實情。而卷查乙○○於發
回前原審（上重更(一)審）陳稱：「簡小蘭是誰認識的？）是我女
朋友」等語。黃晉興亦陳稱：「他（指簡小蘭）是乙○○的女朋
友」等語（見原審上重更(一)卷第二十九頁）。而乙○○於第一審
及原審（第一次上訴審）訊以其身上何以有簡女之身分證時，均
陳稱係為簡女辦理行動電話等語（見第一審卷第二○二頁，原審
上重訴卷第八十四頁）。蘇某上揭所述，似與其與簡女在原審所
陳不符，究竟簡女係甲○○抑或乙○○之女友？乙○○取得簡女
身分證之真正目的為何？係欲藉此控制簡女？抑或為簡女代為申
請行動電話？若屬後者，何以須由乙○○代為辦理？而乙○○事
後為何又翻稱僅係暫時寄放保管？其原因何在？有無隱情？上開
疑點與本案真相之發現有關，饒有深入探究釐清明白之必要。原
審對此項疑點未詳加根究調查明白，遽行判決，尚嫌調查未盡。
又本件檢察官以乙○○於甲○○南下高雄向綽號「林董」購買毒
品期間，曾以甲○○所交付之行動電話二支（00000000
0號、000000000號）與甲○○大量密集通話，並曾多
次打「000000000000000」電話與大陸「林董」
通話，而彼等通話內容中有許多關於接洽交易及匯款之暗語，有
警方所製作之監聽電話通話紀錄附卷可稽，因認乙○○涉嫌與甲
○○共同向大陸「林董」販入毒品而共犯本件販賣毒品罪。原判
決雖採信乙○○所辯其係從事於大陸古董、奇石、字畫及蘭花買
賣生意，其與大陸「林董」通話，係為接洽購買大陸古董、奇石
等物，並非接洽購買毒品云云，而為其有利之認定。然查乙○○
若係接洽購買大陸古董等物，何以其接洽之對象竟與甲○○購買
毒品之對象均巧係「林董」一人？且其等接洽購買毒品與接洽購
買古董之時間亦如此相近？亦有蹊蹺。究竟乙○○是否從事買賣
大陸古董、奇石、字畫等物為業？若是，其係向大陸何人以何種
方式買進古董、奇石等物？買入後如何銷售？其曾銷售古董等物
予何人？有無銷售上述古董等物之相關紀錄資料可資查證？以上
疑點與乙○○所辯是否可信攸關，亦有一併深入調查根究明白之
必要。原審對此項疑點未詳加調查釐清明白，遽予採信乙○○所
辯，而為其有利之認定，亦嫌速斷。此外，原判決對於警方查扣
之海洛因一小包、安非他命、吸食器具、酒精燈、吸管等物何以
毋庸於本案諭知沒收及銷燬之理由，既已於原判決第十頁內敘述
明白，乃又於第十一頁內為整段重覆之敘述，顯屬贅餘。以上或
為上訴意旨所指摘，或為本院得依職權調查之事項，應認原判決
仍有撤銷發回之原因。又原判決關於其他不另為無罪諭知部分，
因與發回部分有審判不可分關係，應併予發回。再肅清煙毒條例
已於八十七年五月二十日修正為毒品危害防制條例，本件係該條
例修正前繫屬之案件，依同條例第三十五條第一項第三款，應依
修正後之規定辦理之，附此敘明。
據上論結，應依刑事訴訟法第三百九十七條、第四百零一條，判
決如主文。
中　　華　　民　　國　九十四　年　　六　　月　二十三　日
                      最高法院刑事第五庭
                          審判長法官  吳　雄　銘
                                法官  池　啟　明
                                法官  郭　毓　洲
                                法官  吳　三　龍
                                法官  林　永　茂
      本件正本證明與原本無異
                                      書  記  官
中　　華　　民　　國　九十四　年　　六　　月　二十七　日
                                                      V
